【裁判字號】    92,易,1621
【裁判日期】    920902
【裁判案由】    偽造文書
【裁判全文】
臺灣臺北地方法院刑事判決                        九十二年度易字第一六二一號
    公  訴  人  臺灣臺北地方法院檢察署檢察官
    被      告  己○○
    選任辯護人  陳麗玢律師
    被      告  甲○○  男  六.
                乙○○  男  二.
                丙○○  男  二.
                戊○○  男  六.
右列被告等因偽造文書案件，經檢察官提起公訴（九十二年度偵字第一四八七八號）
，本院判決如左：
    主    文
己○○、甲○○、乙○○、丙○○、戊○○，均無罪。
    理    由
一、公訴意旨係以：被告己○○、乙○○、丙○○、戊○○、甲○○及丁○○（丁○○業經本院判決公訴不受理）等人共同基於使公務員登載不實之犯意聯絡，明知
    坐落在臺北市○○區○○段二小段二三三之一、二三五之一、二三六之一地號土
    地及其上建物即門牌號碼臺北市萬華區○○○路○段一六一號一樓房屋原係被告
    己○○、乙○○、丙○○及少年丁○○共有，並於九十年九月三十日在宜蘭縣五
    結鄉○○路十七號住處與被告戊○○簽訂買賣契約，而將該房地出賣予被告戊○○，被告己○○、乙○○、丙○○、戊○○、甲○○及少年丁○○等人，竟委由
    不知情之土地代書賴盈秀於九十年十月二十二日向台北市建成地政事務所辦理前
    揭不動產所有權移轉登記予被告甲○○，並於同日登記完畢，使該所承辦之公務
    員此不實事項登載於職務上所掌之公文書，足以生損害於地政事務所管理地政登
    記業務之正確性。因而認被告己○○、乙○○、丙○○、戊○○、甲○○等五人
    共同涉犯刑法第二百十四條之使公務員登載不實罪嫌云云。
二、按犯罪事實應依證據認定之，無證據不得認定其犯罪事實；復不能證明被告犯罪
    者，應諭知無罪之判決，刑事訴訟法第一百五十四條、第三百零一條第一項分別
    定有明文。次按認定不利於被告之事實，須依積極證據，苟積極證據不足為不利
    於被告事實之認定，即應為有利於被告之認定，更不必有何有利之證據，最高法
    院著有三十年上字第八一六號判例足資參照。又刑法第二百十四條之使公務員登
    載不實罪之成立，其行為結果須足以生損害於公眾或他人始足當之，此觀諸該條
    之規定甚明。
三、本件公訴人認被告己○○、甲○○、乙○○、丙○○、戊○○等五人共同涉犯前
    開犯行，無非係以被告己○○、甲○○、戊○○等人之供述、證人賴盈秀之證述
    ，及有台北市建成地政事務所土地及建物所有權狀、不動產買賣契約書、臺灣中
    小企業銀行九十年十月二日放款收入傳票及羅東郵局存摺明細（以上均為影本）
    等資料為其主要論據。惟訊據被告己○○、甲○○、乙○○、丙○○、戊○○等
    五人對於前揭房地之實際買受人為被告戊○○，卻將該房地所有權移轉登記在被
    告甲○○名義之事實固不否認，惟均堅詞否認有何偽造文書犯行，被告己○○、
    乙○○、丙○○等人均辯稱：「我們僅係依買受人即被告戊○○之指定，將房地
    移轉登記過戶給被告甲○○，我們並沒有偽造文書。」等語。被告戊○○則辯稱
    ：「因為我與被告甲○○有合作生意，所以我們簽訂協議書，由我提供房地登記
    在被告甲○○名義，由被告甲○○去融資貸款比較方便。我沒有偽造文書。」等
    語。被告甲○○另辯稱：「因為我的信用比較好，所以我才會把我的
    交給被告戊○○，讓他把房地登記在我名下去貸款。我並沒有偽造文書。」等語
    。
四、按不動產過戶雙方雖無真正之金錢移轉，但出於特定目的而雙方真正辦理不動產
    之移轉時，其不動產之移轉，並無虛偽之處，至其移轉原因買賣關係雖有不實，
    但基於不動產移轉登記乃物權行為，依物權無因性之理論，只要物權之移轉事實
    為真正，即不對管理不動產物權變動之地政機關之管理發生損害，此從信託法未
    立法前，地政機關不接受當事人雙方以信託作為移轉原因事實加以登記，亦不接
    受其他不違反民事法或不違背善良風俗，但非地政機關制式移轉原因事實之移轉
    原因，作為登記項目之情形相同（臺灣高等法院九十年度重上更（三）字第一六
    八號判決要旨參照）。並且土地登記簿謄本乃因應物權所有權移轉登記生效主義
    所設計之制度，因此，土地登記簿謄本上記載之事項不實，是否會對公眾或特定
    之人產生損害之虞，當以該登記事項確實屬於具有公示對抗效力者為限，是以地
    政機關管理之正確性，亦僅限於物權移轉是否正確，至其債權上之原因，本非地
    政機關管理之事項，故該事項實在與否，對地政機關管理正確性，並無影響，而
    不動產移轉登記之債權上原因，雖經登記仍無法律上公示或推定真實之效果，因
    此要難認此有生損害於公眾之虞。至於實務上另以不同之移轉登記原因，將會影
    響核課稅額之正確性，然此乃是否另外構成逃漏稅捐之問題，課稅之正確及真實
    性，應非以地政機關登記為認定標準，稅捐機關仍另有調查之職權及依據，是以
    ，應不得以課稅之正確為認定其產生損害之依據，否則如果不實之移轉過戶之原
    因導致當事人繳納比真實原因之稅額更高時，而對稅捐機關不僅未生損害反倒有
    較高之稅捐收入時，又應如何認定，益足以佐證，以課稅正確性來認定不實之移
    轉過戶原因，所產生之損害，顯有不當。據此，本件不動產移轉過戶原因部分縱
    然確有登載不實之情況，但本件房地所有權移轉與登記在被告甲○○名下，既為
    被告甲○○、戊○○二人所協議，對被告甲○○、戊○○二人應無產生損害可言
    ，而對其他調閱土地登記簿謄本之人，信賴土地登記簿謄本之記載，而與目前之
    所有權人為本件房地之交易，亦具有信賴保護之法律上效力，不至於因為登記原
    因不同而異其保護效果，因此對公眾而言，亦未因債權原因登記之不同而致生損
    害。是以，不動產原因登記部分縱有不實，顯不符合致生損害於公眾或他人之要
    件。從而，本件債權原因之登載不實，既無致生損害於公眾或他人，顯與刑法第
    二百十四條行為結果之構成要件不合，不能成立該罪。據此，被告己○○、甲○○、乙○○、丙○○、戊○○等五人前開辯稱渠等並無偽造文書等語，洵堪採信
    。此外，復查無其他積極證據足資證明被告己○○、甲○○、乙○○、丙○○、
    戊○○等五人有何公訴意旨所指之犯行，不能證明被告己○○、甲○○、乙○○
    、丙○○、戊○○等五人被指訴之犯行，揆諸首開法條及判例之說明，依法自應
    諭知渠等無罪之判決。
據上論斷，應依刑事訴訟法第三百零一條第一項，判決如主文。
本案經檢察官黃兆揚到庭執行職務。
中      華      民      國    九十二    年      九      月      二      日
                                臺灣臺北地方法院刑事第七庭
                                    法  官  蔡正雄
右正本證明與原本無異。
如不服本判決，應於判決送達後十日內向本院提出上訴狀（應抄附繕本）。告訴人或
被害人如對於本判決不服者，應具備理由請求檢察官上訴，其上訴期間之計算係以檢
察官收受判決正本之日期為準。
                                    書記官  黃秀琴
中      華      民      國    九十二    年      九      月      三      日


司法院資訊處製作；財團法人民間司法改革基金會備份。
